臺灣彰化地方法院民事判決　94年度訴字第258號
原　　　告　丙○○
訴訟代理人　黃呈利律師
被　　　告　丁○○
　　　　　　乙○○
上列當事人間請求履行分割協議事件，本院於民國94年11月16日
言詞辯論終結，判決如下：
    主  文
原告之訴駁回。
訴訟費用由原告負擔。
    事實及理由
一、原告起訴主張：兩造為兄弟關係，於民國92年2月27日為分
    配財產事宜在訴外人甲○○見證下訂立協議書（下稱系爭協
    議書），依該協議書第1條之約定，原告及被告丁○○所共
    有坐落彰化縣和美鎮○○段505地號土地、被告丁○○所有
    坐落同段492地號土地及被告乙○○所有坐落同段984-2、98
    4-3、984-4、984-5、506、507、508地號土地（下稱系爭土
    地）應先辦理合併登記為共有，再辦理分割登記，且分割方
    法（含位置、面積）如附圖所示。其中編號S3、S5部分分歸
    丁○○所有（面積共計241．37平方公尺）；編號S1、S2、S
    6部分分歸原告所有（面積共計268．39平方公尺）；編號S7
    、S8、S9、S10部分分歸乙○○所有（面積共計425．26 平
    方公尺）。今兩造既就系爭9筆土地訂有協議，被告即有依
    系爭協議書之內容，協同原告向彰化縣和美地政事務所申請
    辦理系爭9筆土地合併及分割登記手續之義務，爰依系爭協
    議書內容，請求被告履行協議等語。並聲明：(一)被告應協同
    原告向彰化縣和美地政事務所辦理系爭9筆土地合併登記。
    (二)系爭9筆土地合併登記後，被告應協同原告辦理分割，其
    分割方法如附圖所示。
二、被告之聲明及陳述：
（一）被告丁○○則以：依系爭協議書第9條約定，原告及被告
      乙○○願意無條件給付其新臺幣（下同）3,150,000元，
      即原告、被告乙○○應先將上述金額給付予被告丁○○，
      再進行分割，然因原告、被告乙○○並未履行，被告丁○
      ○已於93年3月1日以存證信函催告原告、被告乙○○，倘
      未依約給付該款，逾期將依法解除契約，詎原告、被告乙
      ○○收受該存證信函後仍置之不理，則系爭協議因被告丁
      ○○行使解除權而業已消滅，原告現依系爭協議書提起本
      訴，於法未合等語。並聲明：原告之訴駁回。
（二）被告乙○○則以：倘依系爭協議書之內容合併分割，因被
      告乙○○並未多分得土地，故3,150,000元本應由原告單
      獨給付予被告丁○○，與其無關；又被告乙○○認分割方
      案不公，不願依系爭協議書內容分割等語。並聲明：原告
      之訴駁回。
三、原告主張被告有依系爭協議，協同辦理合併登記及分割系爭
    土地之義務，並提出協議書一紙附卷為證；被告固不否認該
    協議書之存在，惟被告丁○○抗辯原告未依協議書第9條之
    約定給付伊0000000元，並前經存證信函催告後而解除系爭
    協議，故其不負依協議書分割之義務。原告雖復主張該0000
    000元款項，是為補償被告丁○○分割土地之損失，自應待
    土地分割完畢，原告始有給付該款之義務；被告丁○○則抗
    辯，原告須先給付該款完畢，其始有辦理分割土地之義務，
    否則伊惟恐土地已辦理分割卻拿不到該補償款，故協議書方
    明定原告應「無條件」給付該款；是原告與被告丁○○均對
    該款，係作為被告丁○○於土地分割補償其損失用，並無爭
    執，惟究原告應先給付該款？抑或被告丁○○應先辦理分割
    ？則各執一詞。是本件之爭點即在於：原告得否依協議書請
    求被告二人辦理分割登記？被告丁○○認原告有先為給付之
    義務是否有理？其可否對原告、被告乙○○解除系爭協議？
    等節。
四、按解釋契約應通觀全文，並斟酌立約當時之情形，以期不失
    立約人之真意；及解釋當事人所立書據之真意，以當時之事
    實及其他一切證據資料為其判斷之標準，不能拘泥字面或截
    取書據中一二言，任意推解致失真意，固經最高法院著有18
    年度上字第1727號判例、19年度上字第28號判例可資參照；
    惟解釋契約，固須探求當事人立約時之真意，不能拘泥於契
    約之文字，但契約文字業已表示當事人真意，無須別事探求
    者，即不得反捨契約文字而更為曲解（最高法院89年度台上
    第79號判決參考）。經查，該協議書第9條約定：「乙方（
    即原告）和丙方（即被告乙○○）願意無條件付於甲方（即
    被告丁○○）參佰壹拾伍萬圓整。」有該協議書影本在卷可
    按，並為原告所不爭執；再查，證人陳木在到院證述：伊為
    系爭協議書之見證人，該協議書是在法院開庭、於法官面前
    作成的，系爭土地為兩造父親所留，分別登記兩造名下，因
    依附圖之分割方法分割後，各人所得之土地價值有落差，經
    計算該款即為補貼被告丁○○之金額，協議當時並未言明應
    先行分割、或先給付補償費，至於協議書為何所載「無條件
    」給付該款，伊無法了解等語；是依證人陳木在之前揭證述
    ，兩造協議當時，究應先辦理分割、再給付補償費？抑或先
    給付補償費、再行分割？兩造未為約定，故經本院經調查、
    探求系爭協議書記載之真意，尚無法為原告有利之認定；既
    協議書第9條明確記載原告與被告乙○○應「無條件」付該
    款予被告丁○○，況被告丁○○亦以此前提而簽立協議，本
    院認「無條件」其意之解釋，即原告與被告乙○○有先給付
    該款義務，無主張同時履行抗辯、要求被告丁○○先行分割
    之權，尚無法反捨契約文字而另為解釋之餘地，是被告丁○
    ○抗辯依協議書第9條約定，原告與被告乙○○應先給付該
    款，應可採取。
五、按契約當事人之一方遲延給付者，他方當事人得定相當期限
    ，催告其履行，如於期限內不履行時，得解除其契約。民法
    第254條定有明文。又被告丁○○於93年3月1日以存證信函
    催告通知原告及被告乙○○，倘未於30日內依約履行前述協
    議書第9條之約定，逾期將依法解除契約，不另為通知之事
    實，為原告及被告乙○○所不否認，並有該存證信函影本一
    紙附卷可憑；查此30日之履行期間應核屬相當，於前揭催告
    函到達原告及被告乙○○時，一面有使原告及被告乙○○負
    遲延責任之效力，同時亦具備解除契約之要件（最高法院81
    年度台上字第1000號判決要旨參考）；故被告丁○○主張已
    解除系爭協議之事實，應可採取。再者，系爭協議為兩造就
    財產分配所為之三方契約，目的在為兩造三人間之土地分配
    利益而成立，則系爭協議之效力自應在三人間同其命運，否
    則協議目的即無法達成，既被告丁○○主張已解除系爭協議
    ，則系爭協議不僅被告丁○○於原告、被告乙○○間溯及自
    始失其效力，且應認於全體協議當事人間均已失效力。從而
    ，原告主張依系爭協議請求被告履行協議，已因系爭協議經
    被告丁○○解除而失效力，原告之主張被告應協同原告向彰
    化縣和美地政事務所辦理系爭9筆土地合併登記，及系爭9筆
    土地合併登記後，被告應協同原告辦理分割，其分割方法如
    附圖所示，即無理由，應予駁回。
六、訴訟費用負擔之依據：民事訴訟法第78條。
中　　華　　民　　國　　94　　年　　11　　月　　30　　日
                            民事第一庭
                                法　官　吳俊螢
以上正本係照原本作成。
如對判決上訴，應於判決送達後20日內向本院提出上訴狀。
中　　華　　民　　國　　94　　年　　11　　月　　30　　日
                      　　　    書記官　林文斌
